臺灣桃園地方法院民事判決　　　　　　 96年度簡上字第159號
上　訴　人　乙○○（原名：楊榮基）
被上訴人　　甲○○
上列當事人間請求給付工程款事件，上訴人對於民國九十六年七
月二十三日本院簡易庭九十五年度壢簡字第一四四六號第一審簡
易判決提起上訴，於民國九十六年十二月十八日言詞辯論終結，
本院合議庭判決如下：
    主  文
上訴及假執行之聲請均駁回。
第二審訴訟費用由上訴人負擔。
    事  實
甲、上訴人方面：
壹、聲明：
一、原判決廢棄。
二、被上訴人應給付上訴人新台幣（下同）二十八萬一千一百八
    十五元，及自起訴狀繕本送達之翌日起至清償日止，按年息
    百分之五計算之利息。
三、上訴人願供擔保，請准宣告假執行。
貳、陳述：除與原審判決記載相同者，茲引用之外，並補稱：
一、系爭工程款每坪約定為二千八百元
    此由被上訴人甲○○於原審陳稱當時是口頭約定水電工程每
    坪二千八百元給上訴人施作等語；而訴外人林成源於原審亦
    稱當時約定一坪二千八百元等語，可資證明。
二、系爭工程款之付款方式係約定按施工進度付款
    此由被上訴人甲○○於原審陳稱是有約定做到那裡支付到那
    裡，可資證明系爭工程款之付款方式係約定按施工進度付款
    。
三、系爭工程上訴人已完成百分之八十之工程
　　由證人古鴻進、林雲山於原審證詞，可知配管部分均係由上
  　訴人及上訴人委託古鴻進所完成；而拉線部分才是由林雲山
    事後所完成，非上訴人完成。是上訴人主張已完成百分之八
    十之工程。但原審判決僅憑被上訴人之說詞而認定完成百分
    之五十。是此部分聲請鈞院指定鑑定機關鑑定。
四、系爭工程施工之面積為一二九坪
    被上訴人雖主張應以建物權狀之面積作為施工面積之計算依
    據，且訴外人林成源復認為權狀面積約一００坪但實際面積
    約一一０坪等語。是系爭建物之權狀面積與實際面積已出入
    ，不宜作為計算之依憑，而應以系爭建物實際施工之面積為
    準較為公允。且依被上訴人所言至少亦有一一０坪，及當時
    是以一樓之面寬三七．四尺長三九．五尺三六尺＝四一
    ．０三六坪（一樓面積），故三個樓層合計面積為一二三坪
    ，與之後訴外人林成源要求追加在屋頂突出物約六坪之配管
    工程，是總計施工面積為一二九坪。
五、系爭給付工程款是否逾越請求時效？
    本件原審系依承攬及不當得利之法律關係請求給付上開工程
    款，縱認承攬之法律關係已逾越請求時效，然不當得利之法
    律關係並未逾越請求時效，則原審自應就不當得利之法律關
    係為審酌。
六、據上說明，原審顯有認事用法之違誤而有判決違背法令之處
    ，為此，爰依民事訴訟法第四三七條、第四四０條、第四四
    一條提起本件上訴。
參、證據：援用第一審所提證據資料，並聲請鑑定完工範圍及履
    勘現場。
乙、被上訴人方面：
壹、聲明：請求駁回上訴。
貳、陳述：除與原判決記載相同者，茲引用之外，並補稱：
    被上訴人已經將工程款給上訴人，原審的證人古鴻進都講的
    很清楚，他只有去做二、三次，因為當初上訴人說水電都是
    他跟證人古鴻進去做的。被上訴人給上訴人的材料錢十幾萬
    元，工錢七、八萬元，已經超過應該要給上訴人的。又上訴
    人所言連工帶料，並非屬實，上訴人僅帶工而已，材料是被
    上訴人所支付，是被上人指定上訴人去那家叫材料的。而且
    時間過那麼久了，請求駁回上訴人之上訴。
參、證據：援用第一審所提證據資料。
    理　由
一、本件上訴人在原審起訴主張：兩造係親戚關係，被上訴人於
    84年04月17日將承包訴外人林成源門牌號碼桃園縣中壢市○
    ○○路426 號房屋之水電工程交給上訴人施作，並口頭約定
    按施工進度付款，每坪2,800 元，上訴人已完成配管部分工
    程（即80% 之工程），以系爭房屋施工面積三層共129 坪計
    算，總工程款應為533,918 元，上訴人雖僅完成80% 之工程
    ，被上訴人亦應給付427,134 元，扣除被上訴人已經給付之
    145,949 元，尚欠工程款281,185 元。上訴人屢次向被上訴
    人請求，被上訴人均置之不理，爰依承攬、不當得利之法律
    關係，提起本件訴訟。
二、被上訴人在原審則略以：系爭房屋之水電工程係兩造口頭約
    定依建築圖面積計算，按圖面施工，每坪2,800 元計酬，工
    程內容包含電信、自來水內線工程，每一層樓附帶一套衛浴
    設備，共計三套，其餘七套由被上訴人購買，上訴人負責安
    裝。而工程面積依建築圖計算339.9 平方公尺，加陽台33平
    方公尺，合計應為112.8 坪，總工程款合計315,840 元，非
    上訴人所稱之533,918 元。上訴人施工至結構體完成及室內
    部分配管，總計完成50% 之工程即停工，屢經電話通知，均
    未繼續施工，被上訴人迫於無奈乃委請訴外人林雲山繼續未
    完成之工程，其後復發現上訴人施工品質低劣，多處給、排
    水及衛浴排水管不通，造成被上訴人莫大損失，被上訴人未
    向上訴人提出賠償請求，上訴人卻稱其如期完工；況被上訴
    人多次支付上訴人現金工資20,000元，上訴人亦曾經向屋主
    預支工程款，上訴人亦均未記載，上訴人所述被上訴人支付
    145,949 元工程費用並不實在，上訴人提出之估價單亦非與
    被上訴人之約定。再者，被上訴人自83年起居住在桃園縣中
    壢市○○街121 號1 樓，至93年遷居桃園縣中壢市○○街35
    號以來，所使用之電話號碼從未更改，上訴人亦曾至被上訴
    人住所數次，且上訴人之配偶為被上訴人之胞姐，上訴人竟
    稱被上訴人不知去向，並非實情，事實上，上訴人10年間不
    曾向被上訴人請求本件工程款，其請求顯已罹於時效等語置
    辯。
三、本件兩造曾經於84年間，就系爭房屋水電工程成立承攬契約
    ，承攬報酬約定以每坪2,800 元計算，此為兩造所不爭執之
    事實。本件兩造主要爭點端在於：（一）被上訴人是否尚欠
    上訴人承攬報酬？（二）被上訴人之時效抗辯有無理由？（
    三）本件有無不當得利問題？茲分述如下：
（一）被上訴人是否尚欠上訴人承攬報酬？
  １、按報酬應於工作交付時給付之，無須交付者，應於工作完
      成時給付之。工作係分部交付，而報酬係就各部分定之者
      ，應於每部分交付時，給付該部分之報酬。民法第505 條
      定有明文。本件承攬報酬之給付時期，兩造約定已完成部
      分得先行請求，無須俟承攬工程全部完成始得請求，此為
      兩造所不爭執。而上訴人尚未將承攬工程全部施作完成，
      其施作完成者為配管部分，其餘拉線及衛浴設備的裝設，
      係被上訴人另僱訴外人林雲山施作，已據證人林雲山、古
      鴻進於原審結證明確。故上訴人雖未完成全部承攬工作，
      惟兩造既有前揭約定，則上訴人就已完成之部分，仍得向
      被上訴人請求給付報酬。
  ２、上訴人起訴時原主張總工程坪數為132 坪，並提出估價單
      二紙為證。惟該估價單既係上訴人自行填寫，且未於成立
      承攬契約時或施作工程時交被上訴人確認，被上訴人復否
      認該估價單之真正，自難僅憑上訴人自行填寫之估價單之
      內容作為認定系爭承攬工程總工程坪數及工程內容之依據
      。又上訴人主張以96年04月27日其自行測量系爭房屋之面
      積計算，總工程坪數（不含追加工程）應為129 坪，然查
      ，上訴人承攬系爭房屋水電工程係於84年間，則總工程坪
      數自應以該時系爭房屋之面積計算為是，上訴人主張以系
      爭房屋完成建築逾10年後之現在面積為計算依據，顯乏所
      據。兩造承攬契約係成立於84年間，系爭房屋於建築完成
      後之84年12月15日曾經桃園縣中壢地政事務所派員測量，
      此有建物測量成果圖一份附卷可憑，則兩造承攬工程總坪
      數應以建物測量成果圖為據，較符兩造締約情況，是被上
      訴人抗辯總工程坪數依該建物測量成果圖計算，加計陽台
      施工面積合計約112.8 坪，應屬可採。
  ３、本件上訴人自承僅施作配管工程，配電、拉線、衛浴設備
      裝設並非其施工。上訴人雖主張其施作完成部分已占全部
      承攬工程之80% ，惟未併陳明其計算成數之計算依據及所
      憑證據資料，要難遽為採信。然被上訴人既不爭執上訴人
      已完成50% 之工程，則已完成工程應以總承攬工程之50%
      計算，是上訴人得向被上訴人請求承攬報酬應為157,920
      元（計算式：112.8 ×2,800 ×50%=157,920） 。至上訴
      人固主張尚有追加工程，惟已經被上訴人所否認，上訴人
      復未舉證證明追加工程之約定屬實及追加工程亦已施作完
      成，則上訴人追加工程之報酬請求，洵無足取，併此敘明
      。
  ４、承前，上訴人得向被上訴人請求之承攬報酬為157,920 元
      ，上訴人自陳已收取145,949 元，被上訴人雖辯稱其給付
      之報酬逾前開數額，然既未提出證據供本院審酌，自難信
      實，是扣除已經給付款項145,949 元，被上訴人尚未支付
      之承攬報酬應為11,971元。
（二）被上訴人之時效抗辯有無理由？
  １、按承攬人之報酬請求權，因二年間不行使而消滅。又時效
      因請求而中斷者，若於請求後六個月內不起訴，視為不中
      斷，民法第127 條第7 款、第130 條分別定有明文。查本
      件被上訴人雖尚有11,971元之承攬報酬未給付，惟上訴人
      之承攬報酬請求權，應自承攬工程完成後二年間不行使而
      消滅。
  ２、次查，系爭房屋係於84年11月29日完工，此有建築改良物
      所有權狀附於原審卷內可稽，上訴人雖未陳明其施作完成
      部分係於何時完成，然上訴人至遲在系爭房屋之全部建築
      工程完工時，即可向被上訴人請求已完成部分之承攬報酬
      。又上訴人雖然主張伊曾多次口頭向被上訴人請求，為此
      情業據被上訴人所否認，依舉證責任分配之原則，上訴人
      自應就前開利己事實負舉證之責，然上訴人並無法舉證證
      明其中斷時效之事實。況縱認上訴人所言屬實，惟上訴人
      亦自承未於口頭請求後六個月內提起訴訟，其於95年11月
      29日向本院提起本件訴訟係第一次對被上訴人起訴。揆諸
      上揭說明，其請求權時效應視為不中斷，故本件上訴人就
      已完成工程之承攬報酬請求權時效已完成，被上訴人提出
      時效抗辯，依民法第144 條第1 項之規定拒絕給付，自屬
      有據。
（三）本件有無不當得利問題
　　　上訴人另主張依民法第179 條不當得利之法律關係請求被
  　　上訴人返還利益。惟按不當得利，必須以無法律上之原因
　    而受利益，致他人受損害為其成立要件。查本件被上訴人
      對於系爭工程所享有之利益，係因被上訴人與上訴人間之
      承攬契約關係而所取得之利益，兩造間之承攬契約，即係
      被上訴人取得系爭工程利益之法律上原因，並無所謂不當
      得利的問題。而上訴人之承攬報酬請求權經二年短期時效
      消滅而致被上訴人得拒絕給付，此亦係因上訴人自己怠於
      行使權利而致，而民法既有特別短期時效制度之明文規定
      ，則此情亦與無法律上之原因而受利益之情形有別。因此
      ，本件上訴人主張依據不當得利之規定，請求被上訴人應
      返還利益而給付工程款，亦屬無理由。
四、綜據上述，本件上訴人依據承攬契約之法律關係，請求被上
    訴人給付工程款281,185 元，因其請求權已罹於消滅時效，
    而被上訴人既以時效抗辯，並拒絕給付，則上訴人依據承攬
    關係之請求，則屬無理由，不應准許。又上訴人另依據不當
    得利之法律關係，請求被上訴人返還利益給付工程款，惟因
    本件兩造間存在著承攬契約，故本件被上訴人所受工程利益
  　並非無法律上之原因，即無所謂不當得利問題，且上訴人之
    承攬報酬請求權因經二年短期時效消滅而致被上訴人得拒絕
    給付，此亦因民法設有特別短期時效制度之規定使然，亦與
    無法律上之原因而受利益之情形有別，因此，上訴人主張依
    據不當得利之規定，請求被上訴人給付工程款，亦屬無理由
    。原審為上訴人敗訴之判決，並駁回其假執行之聲請，於法
    核無不合。上訴意旨指摘原判決不當，求予廢棄改判，為無
    理由，應予駁回之。又按，不得上訴第三審之財產權訴訟，
    其第二審判決於宣示或送達時，即屬確定，自無附以假執行
    宣告之必要，而本件係屬於不得上訴第三審之財產權訴訟，
    上訴人陳明願供擔保請准宣告假執行，本無必要，惟其既已
    陳明聲請，爰仍就假執行之聲請，併予駁回之。
五、本件為判決之基礎已臻明確，兩造其餘主張、陳述均與本件
    之結論無礙，爰不再一一論述，附此敘明。
六、據上論結，本件上訴為無理由，依民事訴訟法第四百三十六
    條之一第三項、第四百四十九條第一項、第七十八條，判決
    如主文。
中　　華　　民　　國　九十六　年　　十二　月　三十一　日
                  民事第二庭審判長法　官　劉克聖
                                  法　官　潘進順
                                  法　官　呂仲玉
以上正本係照原本作成。
本判決不得上訴。
中　　華　　民　　國　九十六　年　　十二　月　三十一　日
                                  書記官　江世亨
